【裁判字號】    90,訴,329
【裁判日期】    920321
【裁判案由】    偽造文書
【裁判全文】
臺灣臺北地方法院刑事判決                          九十年度訴字第三二九號
    公  訴  人  臺灣臺北地方法院檢察署檢察官
    被      告  戊○
    選任辯護人  陳麗真律師
右列被告因偽造文書案件，經檢察官提起公訴（八十九年度偵字第一七０九三號），
本院判決如左：
    主  文
戊○共同連續行使偽造私文書，足以生損害於他人，處有期徒刑陸月，如易科罰金，
以佰元折算壹日。
    事  實
一、戊○為ＴＰ雜誌社之負責人，民國八十九年三月間，百步蛇數位科技股份有限公
    司（後更名為百億樂數碼科技股份有限公司、下稱百步蛇公司）與戊○協議購併
    ＴＰ雜誌社，ＴＰ雜誌社內員工均轉往百步蛇公司任職，戊○並將其所有之ＴＰ
    雜誌社股權以新臺幣（下同）五百萬元作價售與百步蛇公司，因百步蛇公司管理
    處協理寅○○於協商過程中提醒戊○若ＴＰ雜誌社僅有戊○一人為負責人，伊日
    後將就此所得負擔高額稅款，若有合夥人即可分攤稅額，戊○遂與癸○○（另經
    檢察官誤為不起訴處分確定）商議，共同基於行使偽造私文書之概括犯意聯絡，
    未經ＴＰ雜誌社員工辛○○、卯○○、己○○、巳○○、子○○、甲○○、乙○○、辰○○、丁○等及招攬一併前往百步蛇公司任職之周虹（後更名為庚○○）
    、午○○之同意，於八十九年三月下旬，在ＴＰ雜誌社內，於購併合約書上將渠
    等與戊○、癸○○同列為ＴＰ雜誌社之負責人，並盜用辛○○、卯○○、己○○
    、巳○○、子○○、甲○○、乙○○、辰○○、丁○、周虹、午○○等原本發放
    薪資所用印章蓋於前開合約書上，推由癸○○將偽造完成之購併合約書向百步蛇
    公司行使，百步蛇公司於收受上開合約書後，因各負責人之身分證字號需補齊，
    戊○、癸○○復利用不知情之寅○○重新繕打一份合約書，並以癸○○所交付之
    前開發放薪資用印章盜蓋於繕打完成之合約書上，再於八十九年三月廿八日向百
    步蛇公司行使，足以生損害於辛○○等人及百步蛇公司（但嗣後並未持該合約書
    以逃漏稅捐）。嗣百步蛇公司與戊○協議解除契約，戊○、癸○○二人承前概括
    犯意，再利用不知情之寅○○，於八十九年六月，在百步蛇公司內，依前開合約
    書之形式繕打解約書一份，未經辛○○、卯○○、己○○、巳○○、子○○、甲○○、乙○○、辰○○、丁○、周虹、午○○之同意，將渠等與戊○、癸○○列
    為ＴＰ雜誌社之負責人，並盜用前開辛○○等人印章蓋用於解約書上，向百步蛇
    公司行使，足以生損害於辛○○等人及百步蛇公司。
二、案經周虹、辛○○、午○○、甲○○、卯○○、己○○、子○○、巳○○、乙○○、辰○○等告訴臺灣臺北地方法院檢察署檢察官偵查起訴。
    理  由
一、訊據被告戊○矢口否認有何行使偽造私文書犯行，辯稱：與百步蛇公司訂立之購
    併合約書上僅有伊一人為負責人，不知為何會出現將辛○○等十三人列為負責人
    的本件合約書，又解約時伊已經離職，本件解約書伊沒有看過，是癸○○負責的
    ，與伊無關云云。經查：
    (一)被告於協商購併合約、轉讓股權之際，因ＴＰ雜誌社無法開立發票，寅○○遂
      提醒被告若負責人僅有一人，年終將會收到五百萬元之稅單，可以由合夥人來
      分擔稅額，其後即收到癸○○交來之合約書，上面已列被告、癸○○、辛○○
      、卯○○、己○○、巳○○、子○○、甲○○、乙○○、辰○○、丁○、周虹
      、午○○等為負責人，且印章也已蓋好，因為欠缺各負責人之身分證字號，遂
      由寅○○重新繕打後，用癸○○交付之印章蓋印完成，寅○○並不清楚ＴＰ雜
      誌社之負責人究有幾人等情，業據證人寅○○於本院訊問中證述明確（見本院
      卷第廿七頁）；且證人即百步蛇公司副總經理丑○○亦證稱：「當時是說買下
      ＴＰ雜誌社要付被告五百萬元，若五百萬元直接給戊○，年底之稅會很重，我
      有聽到寅○○在百步蛇公司內提議把錢分開匯到十個員工之帳號可以節稅。」
      「當時寅○○有跟我說可以多找合夥人分散被告的稅金，我也有轉知被告，但
      被告只是表示感謝，但並沒有對我表示同意與否。」等語（見本院卷第八四頁
      、第三０一頁）；且證人癸○○於本院訊問中復證稱：「當時戊○有跟我談到
      節稅問題，因當時百娛網（按指百步蛇公司）有提到，戊○也認為可行。」「
      我知情員工之名字會列在負責人欄，但那是代表員工名冊，戊○知情這件事，
      他有看過合約書。」「（寅○○說名字是你們打好的，她只是蓋章而已？）名
      字是我們打的，我們意思只是員工名冊，只是列在負責人欄。」「當時是考量
      有必要節稅的話，匯款可以匯到合約書上所列負責人欄員工戶頭，所以才把員
      工名字列在負責人欄。」「（給寅○○時員工名字排版是否已排好如此？（提
      示合約書））是的」等語屬實（見本院卷第八六頁、第一四一頁），而被告戊○前於本院訊問中亦供稱：「當時是寅○○提起節稅問題，她提出可以把五百
      萬元之應納稅額分配給其他員工，我承認我當時贊成他的說法，後續細節由寅
      ○○處理。」「寅○○主動提出若五百萬元直接轉到我名下，需繳很多稅金，
      我基於配合寅○○之專業，我同意其如此做。」（見本院卷第一七０頁），且
      被告於偵訊中亦供稱：「（為何將告訴人列為負責人？）是作業上的疏失。」
      等語（見偵卷第二十八頁），此外，並有合約書一紙在卷可稽；雖證人丑○○
      於本院訊問中曾以聲明書交被告提出之方式敘明：「至於到後來為什麼會員工
      名冊如附件三變成是負責人為十三個人的名字，我認為應該是財會部寅○○小
      姐行政上的筆誤」等語（見本院卷第七十一頁），惟經本院就此訊問證人丑○○，其詳細證稱：「該聲明書是被告打的，他帶來給我看過後由我簽名，我在
      聲明書表示的意思是列十三人為負責人可能是寅○○在行政上的筆誤，也可能
      不是。」（見本院卷第三０一頁），是該屬證人於審判外陳述之聲明書亦不足
      為被告有利之認定。至於被告嗣後辯稱其所簽訂之合約書另有一份，並非上開
      合約書，其所簽訂之合約書僅有伊一人為負責人，並聲請傳訊證人即所指與伊
      簽訂該契約之百步蛇公司總經理丙○○云云，惟查：證人丙○○未見過卷附合
      約書，該購併案係丑○○告知，曾與被告見過幾次面，但未與被告談到細節，
      亦未談到ＴＰ雜誌社應由何人代表簽訂契約，未曾簽訂過卷附合約書，亦未曾
      簽訂過僅有被告一人具名、但其餘內容均與本件合約書內容相同之合約書等情
      ，業據證人丙○○到庭證述綦詳（見本院卷第二六五頁以下），至於證人丙○○前於本院訊問中證稱：「中間之過程我沒有參與，最後我有同意並蓋章」等
      語（見本院卷第一０九頁），經本院訊之所指「同意並蓋章」係何意，證人丙○○證稱：「我不記得有蓋在合約書上，我們公司的重大事件，一定有書面簽
      呈，本件應該也是用書面簽呈的方式，我應該是在簽呈上同意並蓋章。」等語
      （見本院卷第二六九頁），且被告復未能提出所稱僅伊一人簽訂之合約書供本
      院參酌，衡諸常情，既係事關五百萬元、ＴＰ雜誌社易主之購併案，身為ＴＰ
      雜誌社負責人之被告，若確曾僅以伊一人簽訂合約書，豈有未留存該合約書之
      理；再審酌被告先前供述內容，亦不否認伊同意將購併所得應納稅額分配與員
      工，並有將員工姓名列於合約書負責人欄等情，核與證人癸○○、寅○○、丑
      ○○前引之證述情節相符，顯見被告嗣後所述，乃避就卸責之詞，而無足採。
      堪認被告確因為求規避稅金、未經ＴＰ雜誌社員工辛○○等十一人同意，與癸○○共同將辛○○等在購併合約書上虛列為負責人，並利用不知情之寅○○重
      新繕打蓋印後，向百步蛇公司行使，此一反於事實之記載，自足以生損害於辛○○、卯○○、己○○、巳○○、子○○、甲○○、乙○○、辰○○、丁○、
      周虹、午○○等人及百步蛇公司；至於被告雖有以該合約書規避稅捐之意，然
      因尚未年底即中途解約，且實際上百步蛇公司並無將錢匯至辛○○等員工帳戶
      ，故無逃漏稅捐等情，業據證人寅○○證述屬實，上開部分事實可以認定。
    (二)被告另辯稱：簽訂解約書時，伊已經離職，故未簽訂該解約書，也未看過其內
      容云云，惟查：解約書係寅○○依據前開卷附合約書之形式（將辛○○等十一
      名員工與被告、戊○同列為代表人）繕打後，交與癸○○用印後交回百步蛇公
      司等情，業據證人寅○○、癸○○證述屬實；且證人癸○○於本院訊問中亦證
      稱：「（解約書是否有再交給戊○看過？）有，用印是我用的。原本負責人只
      有戊○，是因為百娛網要求要列員工名字，我們才列。」「（解約書上用完印
      後是否有給戊○看過？）有。」等語（見本院卷第九十頁、第一一四頁），被
      告亦自承：「合約書與解約書都是我擬的，我沒有把員工列在負責人欄上，但
      到最後我看到與我所擬的都不一樣。」（見本院卷第一一一頁），亦不否認有
      參與解約事宜，況衡情被告乃決議簽訂合約之人，於解約後更須返還先前受領
      之五百萬元，被告焉有不知情之理，是被告辯稱因離職而不知解約書上亦將辛○○等十一人列為負責人云云，顯非可採，證人癸○○嗣後改稱未將解約書交
      與被告云云，則係迴護之詞，亦無可信，寅○○仿造合約書之形式繕打解約書
      後，被告與癸○○猶蓋用辛○○等十一名員工之印章於其上再交還與寅○○以
      對百步蛇公司行使，此一反於事實之記載，自亦足以生損害於辛○○等人及百
      步蛇公司，此部分事實已足認定。
    (三)再查：ＴＰ雜誌社原未留存有員工印章，被告及癸○○持以蓋用合約書、解約
      書之印章，乃辛○○所刻，目的在於員工歸併百步蛇公司後，辦理薪資受理會
      計憑證之用等情，業據證人即告訴人辛○○、乙○○、辰○○證述屬實；況被
      告既然確有與百步蛇公司協議購併後將ＴＰ雜誌社原來員工及周虹、午○○轉
      往百步蛇公司任職，則因而指示辛○○刻印辦理相關行政事宜，尚與常理無違
      ；此外，復查無其他積極證據足認被告係僭稱要辦理薪資受理會計憑證，實則
      全未用於辦理上開事宜之情，是僅能認定被告、癸○○有盜用辛○○等人印章
      之行為，尚無從認定係偽造辛○○等人印章、印文，公訴意旨認被告係偽造辛○○等人印章、印文云云，尚有誤會。綜上所述，被告行使偽造私文書之事證
      明確，其犯行堪以認定，應依法論科。
二、核被告所為，係犯刑法第二百十六條、第二百十條行使偽造私文書罪，被告與癸○○就上開犯行，有犯意聯絡及行為之分擔，皆為共同正犯，又被告與癸○○利
    用不知情之寅○○為偽造私文書、行使偽造私文書之行為，應依間接正犯論處，
    被告偽造私文書後復持以行使，其盜用印章乃係偽造私文書之階段行為，又偽造
    私文書之低度行為應為行使偽造私文書之高度行為所吸收，均不另論罪，被告多
    次行使偽造私文書之犯行，時間緊接、方法相近、觸犯構成犯罪要件相同之罪名
    ，顯係基於概括犯意，應依連續犯之規定論以一罪，並依法加重其刑。爰審酌被
    告犯罪之動機係為求以員工分擔其原本應納之稅捐、其犯罪之手段、所生危害、
    事後否認犯行，犯後態度不佳，惟並無前科、品行尚佳等一切情狀，量處如主文
    所示之刑；又被告行為後，刑法第四十一條已於九十年一月十日修正公布，同年
    月十二日生效，該條第一項規定：「犯最重本刑為五年以下有期徒刑以下之刑之
    罪，而受六個月以下有期徒刑或拘役之宣告，因身體、教育、職業或家庭之關係
    或其他正當事由，執行顯有困難者，得以一元以上三元以下折算一日，易科罰金
    。但確因不執行所宣告之刑，難收矯正之效，或難以維持法秩序者，不在此限。
    」被告所犯行使偽造文書罪，係五年以下有期徒刑之罪，爰依刑法第二條第一項
    前段規定，適用新修正之刑法第四十一條第一項規定，諭知易科罰金之折算標準
    ；又有關宣告有期徒刑、拘役應否准許易科罰金執行之換刑處分，依刑事訴訟法
    第四百五十七條規定由檢察官指揮之，刑法第四十一條第一項之「因身體、教育
    、職業或家庭之關係或其他正當事由，執行顯有困難」、暨「確因不執行所宣告
    之刑，難收矯正之效，或難以維持法秩序」等，均屬檢察官指揮執行時所應斟酌
    裁量之事項，而非法院裁判時所應審酌者，故修正後刑法第四十一條第一項雖增
    列「確因不執行所宣告之刑，難收矯正之效，或難以維持法秩序者」得不允准易
    科罰金換刑處分之規定，然就本院僅宣告易科罰金之折算標準，並非准許易科罰
    金與否而言，對於被告並無不利之處，附此敘明。至於被告所行使偽造之合約書
    、解約書，及其上被告所盜用辛○○、卯○○、己○○、巳○○、子○○、甲○○、乙○○、辰○○、丁○、周虹、午○○印文，業因向百步蛇公司提出行使而
    不復為被告所有，爰不予宣告沒收；公訴意旨另聲請沒收上開合約書及解約書上
    偽造之辛○○、卯○○、己○○、巳○○、子○○、甲○○、乙○○、辰○○、
    丁○、周虹、午○○署押云云，惟查：卷附合約書及解約書上，均無辛○○等十
    一人之簽名、畫押，無從諭知沒收，公訴意旨容有誤會，併予敘明。
三、移送併辦意旨另以：被告意圖為自己不法之所有，於八十九年三月二十八日，明
    知其未經ＴＰ雜誌社員工丁○等十一人同意，竟虛列該十一人為負責人，以此為
    詐術，與壬○○○經營之百步蛇公司簽立轉讓股權之合約書，百步蛇公司交付五
    百萬元，嗣因被告未履約，壬○○○乃於八十九年六月一日與被告解約，並約定
    被告應於八十九年七月十五日前返還前給付之五百萬元，被告竟未依約履行，所
    交付支票經提示均遭退票，因認被告涉有刑法第三百三十九條第一項之詐欺取財
    罪嫌，並與其開論罪科刑部分有牽連犯裁判上一罪之關係。經查：於被告與百步
    蛇公司締約過程中，究竟有多少人為ＴＰ雜誌社之負責人，對於百步蛇公司訂約
    之意願並無影響，即令僅有被告一人為負責人，百步蛇公司亦會與之訂約等情，
    業據證人丙○○證述屬實（見本院卷第二六六頁）；且百步蛇公司所委任之告訴
    人江旻書律師亦到庭陳稱：「（訂約時，你們公司是否有特別去注意ＴＰ雜誌社
    之負責人是誰？訂約時戊○是否有跟你們講負責人有很多人？）因當時負責訂約
    之人已不在公司，我們無法確認，訂約時戊○並沒有講公司負責人有很多人，戊○有講他可以決定公司一切事情。」等語（見本院卷第一二八頁），顯見被告究
    竟列名多少人為負責人於合約書上，對於百步蛇公司之購併ＴＰ雜誌社之決定不
    生任何影響，自無認有施用詐術之行為，況被告與百步蛇公司係中途解約，臨時
    要求被告返還先前給付之款項，而非於契約中即約定被告應負之給付義務未盡，
    實無從僅以被告嗣後無法及時歸還先前受領之五百萬元，遽認被告有何詐欺之行
    為，此部分犯罪嫌疑顯有不足，移送併辦意旨部分實與前揭論罪科刑部分，無裁
    判上一罪之關係，應退回檢察官另行依法處理，末此敘明。
據上論斷，應依刑事訴訟法第二百九十九條第一項前段，刑法第二條第一項前段、第
二十八條、第五十六條、第二百十六條、第二百十條、修正後第四十一條第一項，罰
金罰鍰提高標準條例第二條，判決如主文。
本案經檢察官盧筱筠到庭執行職務
中      華      民      國    九十二    年      三      月    二十一    日
                                      臺灣臺北地方法院刑事第八庭
                                          審判長法  官  林銓正
                                                法  官  宋松璟
                                                法  官  張永宏
右正本證明與原本無異。
如不服本判決，應於判決送達後十日內，向本院提出上訴狀。
                                                書記官  高永珍
中      華      民      國    九十二    年      三      月    二十一    日
附錄本件論罪科刑法條全文
刑法第二百十六條
行使第二百十條至第二百十五條之文書者，依偽造、變造文書或登載不實事項或使登
載不實事項之規定處斷。
刑法第二百十條
偽造、變造私文書，足以生損害於公眾或他人者，處五年以下有期徒刑。


司法院資訊處製作；財團法人民間司法改革基金會備份。
